ACORDAO-COMPLETO-2551806

ACÓRDÃO 28/2023 ATA 1/2023 - SEGUNDA CÂMARA

VISTOS, relatados e discutidos estes autos de tomada de contas especial em que se aprecia, nesta fase, recurso de reconsideração interposto por Roberto Carlos Nunes contra o Acórdão 2147/2021-TCU-Segunda Câmara, de relatoria do Ministro Aroldo Cedraz, por meio do qual este Tribunal, entre outras medidas, julgou irregulares a conta do recorrente, imputando-lhe débito e aplicando-lhe multa,
ACORDAM os Ministros do Tribunal de Contas da União, reunidos em Sessão da 2ª Câmara, diante das razões expostas pelo Relator, com fundamento nos art. 33 da Lei 8.443/1992 c/c o art. 285 do RI/TCU, em:
9.1. conhecer do recurso de reconsideração para, no mérito, negar-lhe provimento;
9.2. rever de ofício o Acórdão 2147/2021-TCU-Segunda Câmara, para afastar a multa aplicada ao Sr. Roberto Carlos Nunes no item 9.3 do aresto, devido ao falecimento do responsável antes do trânsito em julgado; e
9.3. dar ciência desta deliberação aos interessados no processo, informando que o teor integral das peças que o integram poderá ser obtido no endereço eletrônico www.tcu.gov.br/acordaos.

Recurso de reconsideração interposto por Roberto Carlos Nunes contra o Acórdão 2147/2021-TCU-2ª Câmara, rel. Min. Aroldo Cedraz .

Segunda Câmara

Prefeitura Municipal de Duas Estradas - PB.

3. Interessados/Responsáveis/Recorrentes:
3.1. Recorrente: Roberto Carlos Nunes (XXX.095.904-XX).

13.1. Ministros presentes: Aroldo Cedraz e Antonio Anastasia (Relator).
13.2. Ministro-Substituto convocado: Marcos Bemquerer Costa (na Presidência).

ANTONIO ANASTASIA

Ministro Aroldo Cedraz.

Inicialmente, reproduzo a instrução da Secretaria de Recursos - Serur (peça 145) , que contou com o endosso do dirigente daquela unidade e do Ministério Público de Contas (peças 146 e 147) .
"INTRODUÇÃO
1.	Trata-se de recurso de reconsideração interposto por Roberto Carlos Nunes (peças 107-112) contra o Acórdão 2147/2021-TCU-Segunda Câmara, rel. Min. Aroldo Cedraz (peça 82) . A deliberação recorrida apresenta o seguinte teor:
ACORDAM os Ministros do Tribunal de Contas da União, reunidos em Sessão de 2ª Câmara, diante das razões expostas pelo Relator, com fundamento nos arts. 1º, inciso I; 12, § 3º; 16, inciso III, alínea "c"; 19; 23, inciso III; 28, inciso II; e 57 da Lei 8.443/92, c/c os arts. 209, 210 e 214, inciso III, alínea "a"; e 267 do Regimento Interno do Tribunal, em:
9.1. considerar revéis Roberto Carlos Nunes; Walber dos Santos Cordeiro; Verônica dos Santos Simões e Tânia Maria dos Santos, com fundamento no § 3º, art. 12, Lei 8.443, de 16 de julho de 1992;
9.2. julgar irregulares as contas de Roberto Carlos Nunes; Walber dos Santos Cordeiro; Verônica dos Santos Simões e Tânia Maria dos Santos; condenando-os ao pagamento das importância a seguir especificadas, fixando-lhes o prazo de 15 (quinze) dias, a contar da notificação, para que comprovem, perante o Tribunal (art. 214, inciso III, alínea "a", do Regimento Interno) , o recolhimento das referidas quantias aos cofres da Fundação Nacional de Saúde, atualizadas monetariamente e acrescidas dos juros de mora, calculados a contar das datas indicadas até o dia do efetivo recolhimento do débito, na forma prevista na legislação em vigor:
	VALOR ORIGINAL (R$) 
	DATA DA OCORRÊNCIA
	DÉBITO/CRÉDITO

	18.540,00
	17/4/2009
	DÉBITO

	1.111,13
	16/9/2009
	DÉBITO

	23.003,44
	30/9/2009
	DÉBITO

	13.000,00
	22/7/2010
	DÉBITO

	36.101,42
	6/6/2012
	DÉBITO

	3.199,57
	17/10/2013
	CRÉDITO

9.3. aplicar, individualmente, aos Srs. Roberto Carlos Nunes e Walber dos Santos Cordeiro, e às Sras. Verônica dos Santos Simões e Tânia Maria dos Santos, a multa prevista no art. 57 da Lei 8.443/1992, no valor de R$ 16.000,00 (dezesseis mil reais) , fixando-lhes o prazo de 15 (quinze) dias, a contar da notificação, para que comprovem, perante o Tribunal, o recolhimento da dívida ao Tesouro Nacional, atualizada monetariamente a contar da data deste Acórdão até o dia o efetivo recolhimento, caso não seja paga no prazo ora fixado, na forma da legislação em vigor;
9.4. autorizar, desde logo, nos termos dos arts. 26 e 28, inciso II, da Lei 8.443/1992:
9.4.1. o pagamento das dívidas em até 36 (trinta e seis) parcelas mensais e consecutivas, se solicitado pelos responsáveis, fixando-se o vencimento da primeira em 15 (quinze) dias, a contar do recebimento da notificação, e o das demais a cada 30 (trinta) dias, devendo incidir sobre cada uma delas os encargos legais devidos, na forma prevista na legislação em vigor, sem prejuízo ao vencimento antecipado do saldo devedor em caso de não comprovação do recolhimento de qualquer parcela, conforme prevê o art. 217, § 2º, do Regimento Interno deste Tribunal;
9.4.2. a cobrança judicial das dívidas, caso não atendida a notificação;
9.5. dar ciência desta deliberação aos responsáveis e ao Procurador-Chefe da Procuradoria da República no Estado da Paraíba, para ajuizamento das ações que entender cabíveis;
9.6. arquivar o presente processo.
HISTÓRICO
2.	Cuidam os autos de tomada de contas especial oriunda da conversão do processo de representação TC Processo 031.714/2015-3, determinada pelo Acórdão 675/2018-TCU-Plenário, rel. Min. Aroldo Cedraz (peça 33) , decorrente de comunicação da Superintendência Estadual da Fundação Nacional de Saúde - Funasa (peça 2, p. 1-2) , acompanhada de diversos documentos (peças 2-5) , sobre a não aprovação da prestação de contas final do Convênio EP 1480/2006 (Siafi 569198) , celebrado entre a Funasa e o Município de Duas Estradas/PB, em 25/6/2006, com vigência original desde essa data até 25/5/2007 (peça 2, p. 5) .
3.	O convênio tinha por objeto a construção de 33 módulos de melhorias sanitárias. Para essa finalidade, foram previstos R$ 92.700,00, sendo R$ 90.000,00 provenientes da União e R$ 2.700,00 da contrapartida municipal.
4.	De acordo com a comunicação da Funasa, a prestação de contas do convênio foi desaprovada porque, embora verificada a execução de 100% da obra, observou-se que:
a) a empresa executora da obra, a Construtora Prisma Ltda. (09.518.570/0001-42) , foi incluída numa lista de empresas consideradas de fachada pela Polícia Federal, no âmbito da Operação Transparência;
b) o Delegado da Receita Federal do Brasil em João Pessoa/PB declarou como inapta a inscrição no Cadastro Nacional da Pessoa Jurídica da Construtora Prisma Ltda.; e
c) foram omitidos os extratos da conta corrente específica na prestação de contas do convênio.
5.	Após a conversão dos autos em tomada de contas especial, determinada pelo Acórdão 675/2018-TCU-Plenário (peça 33) , procedeu-se à citação de Roberto Carlos Nunes, Prefeito de Duas Estradas/PB (gestão 2005/2012) , Walber dos Santos Cordeiro, sócio de fato da Construtora Prisma Ltda., Verônica dos Santos Simões e Tânia Maria dos Santos, sócias de direito da Construtora Prisma Ltda.
6.	Embora todos os responsáveis tenham sido regularmente citados, por via de ofício ou de edital, todos permaneceram silentes.
7.	À vista disso, proferiu-se o Acórdão 2147/2021-TCU-Segunda Câmara (peça 82) , mediante o qual, como visto acima, as contas dos responsáveis foram julgadas irregulares, sendo-lhes imputado débito correspondente ao valor integral dos recursos federais repassados, com desconto do valor da restituição do saldo do convênio, e multa.
8.	Inconformado, Roberto Carlos Nunes interpôs recurso de reconsideração, que é objeto do presente exame. Cabe observar que, de acordo com o sistema SisObi, o responsável faleceu em 7/5/2021 (peça 130) .
EXAME DE ADMISSIBILIDADE
9.	Reitera-se o exame preliminar de admissibilidade (peças 113-115) , em que se propôs o não conhecimento do recurso, por restar intempestivo e não apresentar fatos novos, nos termos do artigo 33 da Lei 8.443/92, c/c o artigo 285, caput e § 2º, do RI/TCU.
10.	Passa-se, contudo, ao exame do mérito, tendo em vista que, a despeito de sua intempestividade, o recurso foi admitido pelo então relator, Exmo. Ministro Raimundo Carreiro, suspendendo os efeitos dos itens 9.2, 9.3, 9.4 e 9.4.2 do acórdão recorrido (despacho de peça 119) . O presente recurso foi redistribuído para a relatoria do Exmo. Ministro Antônio Anastasia (peça 144) .
EXAME técnico
11.	Delimitação
11.1.	A presente instrução tem por objeto apreciar:
a)	em preliminar, a prescrição das pretensões punitiva e de ressarcimento;
b)	no mérito, a regularidade na execução do convênio examinado.
PRELIMINAR
12.	A prescrição das pretensões punitiva e de ressarcimento.
12.1.	Análise:
12.2.	Procede-se à análise desse tema, apesar de não ter sido levantado pelo recorrente, em observância à orientação desta secretaria e por se tratar de matéria de ordem pública.
12.3.	No exame da prescrição, a Serur tem adotado as seguintes premissas, que serão utilizadas no presente exame:
	a)  ao julgar o RE 636886, o STF conferiu nova interpretação ao art. 37, § 5º, da Constituição Federal, fixando a tese de que "é prescritível a pretensão de ressarcimento ao erário fundada em decisão de Tribunal de Contas";
	b)  as pretensões punitiva e de ressarcimento devem observar o mesmo regime na atividade de controle externo, dado o objetivo comum da prescrição, de fixar prazo para o Tribunal de Contas agir, para caracterizar o ilícito, identificar seu autor, dimensionar as consequências da conduta e impor as consequências legais, independentemente de tais consequências terem natureza punitiva ou ressarcitória;
	c)  até que sobrevenha norma específica, entende-se que a prescrição das pretensões punitiva e de ressarcimento, no processo de controle externo, deve observar o regime da Lei 9.873/1999, na linha dos recentes pronunciamentos do STF a respeito. Assim, sem prejuízo de se realizar o exame da prescrição também segundo o prazo decenal previsto no Código Civil, o critério adotado, na formulação da proposta de encaminhamento, será o da Lei 9.873/1999.
	Análise da prescrição segundo os critérios do Código Civil
12.4.	No que se refere à pretensão punitiva, o TCU tem tradicionalmente aplicado os critérios definidos no Acórdão 1441/2016-TCU-Plenário, que, em incidente de uniformização de jurisprudência, orientou-se pela aplicação do Código Civil. Por esse acórdão, em linhas gerais, a prescrição subordina-se ao prazo geral de dez anos (CC, art. 205) , contado, no caso de relação jurídica convenial, a partir da data da entrega da prestação de contas ou do dia seguinte ao término do prazo final para a entrega (o que ocorrer primeiro) e interrompido pelo ato que ordenar a citação, a audiência ou a oitiva da parte.
12.5.	No caso em exame, a citação dos responsáveis foi ordenada por meio do Acórdão 675/2018-TCU-Plenário, relator Min. Aroldo Cedraz, na sessão de 28/3/2018 (peça 33) , e a prestação de contas foi apresentada em 17/10/2013 (peça 2, p. 19) . Mas não é informada nos autos a data do dia seguinte ao término do prazo final para entrega da prestação de contas, que, em tese, pode ter ocorrido mais de dez anos antes da data do referido acórdão.
12.6.	Desse modo, fica prejudicado o exame da prescrição de acordo com os parâmetros do Código Civil, conforme explicitados no Acórdão 1441/2016-TCU-Plenário.
	Análise da prescrição pelo regime da Lei 9.873/1999
12.7.	Para aplicação das premissas fixadas na Lei 9.873/1999 ao caso em exame, é preciso considerar os seguintes parâmetros:
	Termo inicial:
12.8.	Em seu art. 1º, a Lei 9.873/1999 determina que o prazo prescricional se inicia a partir "da data da prática do ato ou, no caso de infração permanente ou continuada, do dia em que tiver cessado".
12.9.	A determinação do termo inicial do referido prazo extintivo sofre influência do que foi decidido pelo STF no julgamento da Ação Direta de Inconstitucionalidade 5509 (rel. Min. Edson Fachin) , proferido na sessão de 11/11/2021, posteriormente à decisão proferida no RE 636886. Os critérios definidos nessa deliberação foram sintetizados no pronunciamento proferido pelo titular desta unidade nos autos do TC Processo 013.393/2017-0:
12.	Nesse sentido, o voto do Ministro Edson Fachin trouxe uma regra geral e algumas hipóteses de aplicação casuística. Como regra geral, ficou estabelecido que "o termo inicial da contagem do prazo deve ser o da entrada do processo de fiscalização no âmbito do Tribunal de Contas, ou dos órgãos que, por lei, são encarregados pelo controle interno".
13.	Essa regra geral teve sua aplicação explicitada para algumas situações particulares, a saber:
	a) no caso de omissão de prestação de contas: "o dano a ser apurado pela ausência de prestação de contas tem o lapso prescricional iniciado na data em que as contas deveriam ter sido entregues";
	b) na hipótese de irregularidades detectadas no exame da prestação de contas: "o procedimento prévio à instauração da tomada de contas ... deve ser encerrado o quanto antes, sendo que as irregularidades que tenham porventura sido nele identificadas somente terão iniciada a fluência do prazo prescricional após a competente comunicação para o órgão de controle interno ou para o Tribunal de Contas";
	c) em irregularidades constatadas em fiscalizações, denúncias e representações: "Finalmente, deve-se contar o prazo prescricional a partir da data do conhecimento da irregularidade nos casos em que, por iniciativa própria, o Tribunal realiza auditorias ou inspeções, assim como nos casos em que a ele são diretamente levadas as informações necessárias para a instauração de tomada de contas especial".
12.10.	Com as devidas vênias, entende-se que a primeira regra não é geral, mas se refere ao caso de irregularidades verificadas em fiscalizações realizadas pelo próprio órgão jurisdicionado.
12.11.	No caso em questão, de qualquer forma, trata-se de irregularidades detectadas no exame da prestação de contas, em que o termo inicial do prazo prescricional começa a fluir a partir da "competente comunicação para o órgão de controle interno ou para o Tribunal de Contas", o que ocorreu na data de autuação neste Tribunal da representação (TC Processo 031.714/2015-3) que deu origem à presente TCE, em 17/11/2015 (cf. sistema e-TCU) .
	Prazo:
12.12.	A Lei 9.873/1999 apresenta um prazo geral, de cinco anos (art. 1º) , e um prazo especial, previsto no art. 1º, § 2º, a saber: "quando o fato objeto da ação punitiva da Administração também constituir crime, a prescrição reger-se-á pelo prazo previsto na lei penal".
	Prescrição intercorrente:
12.13.	Nos termos do art. 1º, § 1º, da Lei 9.873/1999, opera-se a prescrição intercorrente se o processo ficar paralisado por mais de três anos, aguardando "julgamento ou despacho".
12.14.	Note-se que há correlação entre essa hipótese e as causas de interrupção da prescrição do art. 2º. Com efeito, uma vez interrompida a prescrição por alguma das hipóteses do art. 2º, o processo não pode ficar inativo, sem qualquer inovação processual relevante, por mais de três anos.
12.15.	A finalidade da prescrição intercorrente, com seu prazo próprio, é a de assegurar a eficiência e celeridade nas apurações administrativas. Seria contrária a essa finalidade a paralisação injustificada do processo por período maior que o triênio estabelecido para a hipótese.
	Interrupções:
12.16.	No regime da Lei 9.873/1999, verificam-se causas interruptivas da prescrição, listadas a seguir:
	1) Interrupção por ato inequívoco de apuração do fato ou por ato que promove o andamento do processo: trata-se da interrupção da prescrição "por qualquer ato inequívoco, que importe apuração do fato" (Lei 9.873/1999, art. 2º, II) , ou por atos que evitam a paralisação do processo, prevenindo a prescrição intercorrente, como despacho e julgamento (Lei 9.873/1999, art. 1º, § 1º) . No caso, por esse fundamento, a prescrição foi interrompida, entre outros eventos, pela autuação da presente TCE neste tribunal, em 30/4/2018 (cf. sistema e-TCU) ;
	2)	Interrupção pela decisão condenatória recorrível (Lei 9.873/1999, art. 2º, inciso III) : por esse fundamento, houve a interrupção em 23/2/2021, data da sessão em que foi proferido o acórdão condenatório (peça 82) .
12.17.	Verifica-se, portanto, que, em relação ao termo inicial de prescrição, em 17/11/2015, o prazo de cinco anos foi interrompido pela autuação da presente TCE por este Tribunal, em 30/4/2018.
12.18.	O acórdão condenatório foi proferido menos de três anos depois, em 4/5/2021.
12.19.	Evidencia-se, portanto, que o presente feito não ficou paralisado por mais de três anos, pendente de julgamento ou despacho.
12.20.	Assim, demonstra-se que não haverá incidência da prescrição punitiva, seja a geral, seja a intercorrente, caso se adote como referência a Lei 9.873/1999, o que impõe como consequência, partindo-se da premissa de que a pretensão de ressarcimento segue as mesmas balizas, a conclusão de que também será viável a condenação ao ressarcimento dos prejuízos apurados nos autos.
	Conclusão sobre a prescrição
12.21.	No presente processo, por conseguinte, embora prejudicada a análise da prescrição de acordo com os parâmetros do Código Civil, não haverá a ocorrência da prescrição, no caso de qualquer dos responsáveis, caso se adote a Lei 9.873/1999 como fundamento para análise.
MÉRITO
13.	A regularidade na execução do convênio examinado.
13.1.	Alegações (peça 107, p. 4-7) :
13.2.	Apesar da informação do Parecer Financeiro 81/2015 da Funasa que aponta a Prisma Construtora Ltda. como empresa "de fachada" e citada em Inquérito Civil Público do MPF, tal fato não pode ser levado em consideração para o julgamento irregular das contas apresentadas pelo recorrente, uma vez que o procedimento licitatório seguiu o seu regular trâmite, consolidando-se a empresa como vencedora.
13.3.	O débito e a multa imputados devem ser revistos, pois o município construiu, de fato, todas as melhorias sanitárias nos módulos rurais firmados no presente convênio (cf. o Parecer Técnico 81/2015 e o Relatório de Visita Técnica 3 da Funasa) .
13.4.	Análise:
13.5.	A execução física da obra nunca esteve em questão nos autos. O Parecer Técnico Final Conclusivo Diesp/Suesp/PB 456 e o Relatório de Visita Técnica anexo, ambos de 4/11/2013, confirmam a execução integral das obras conveniadas (peça 5, p. 13-17) .
13.6.	Como visto acima, as presentes contas foram declaradas irregulares devido à desaprovação das contas do convênio pela Funasa, porque, embora verificada a execução de 100% da obra, observou-se que a empresa executora, a Construtora Prisma Ltda. havia sido incluída em uma lista de empresas consideradas "de fachada" pela Polícia Federal no âmbito da Operação Transparência e declarada inapta, por esse motivo, pelo Delegado da Receita Federal do Brasil em João Pessoa/PB.
13.7.	Além disso, a prestação de contas do convênio não apresentava os extratos da conta corrente específica.
13.8.	Assim sendo, o motivo da desaprovação das presentes contas não foi a inexecução da obra, mas sim a impossibilidade de estabelecer nexo entre os recursos do convênio e as obras executadas, na medida em que o seu recebimento por empresa "de fachada" e, portanto, materialmente incapaz de executá-las, faz supor que tenham sido executadas diretamente pela prefeitura ou por outra entidade, com recursos estranhos ao convênio, o que abre a possibilidade de que os recursos deste tenham sido desviados para fins escusos.
13.9.	O ônus de afastar essa possibilidade é do gestor público. Nos termos da jurisprudência selecionada desta Corte:
O ônus de comprovar a regularidade da integral aplicação dos recursos públicos na consecução do objeto de convênio é do gestor, por meio de documentação consistente, que demonstre, de forma efetiva, os gastos incorridos e o liame causal entre as despesas realizadas e os recursos federais recebidos.
Acórdão 1362/2008-TCU-Primeira Câmara, rel. Augusto Nardes.
A demonstração da existência do nexo de causalidade entre a movimentação bancária e os comprovantes de despesas faz parte do inafastável ônus do gestor de comprovar a boa e regular aplicação dos recursos públicos colocados sob sua administração.
Acórdão 6582/2010-TCU-Primeira Câmara, rel. Marcos Bemquerer.
13.10.	Ora, a intempestividade do presente recurso foi relevada com base nas considerações do MP/TCU no sentido de que (peça 118) :
 (...) Não é impossível que o gestor municipal, sem algum motivo concreto para duvidar, acreditasse que quem se apresentou para sua execução fosse, de fato, pessoas que representavam a empresa formalmente contratada. (...) Apenas a análise do mérito poderá apontar definitivamente se era exigida conduta diversa do prefeito ou se é verdade que ele não teria elementos para identificar a existência apenas formal da empresa contratada e a execução da obra por terceiros.
13.11.	No entanto, percebe-se que o recorrente nada aduz no sentido de esclarecer essa questão, limitando-se a argumentar que a obra foi executada, o que, repita-se, nunca foi objeto de controvérsia nos autos, e a apresentar documentos que já constavam destes (peças 108-112) , como apontado no exame de admissibilidade (peça 113) .
13.12.	Assim, permanecem plenamente válidas as observações do então diretor da unidade técnica de origem que demonstram a presença de veementes indícios de que a empresa contratada pelo município para a execução do convênio considerado era, de fato, "de fachada" (peça 31, p. 1-2) :
2. Realmente, conforme dito pela Fundação Nacional de Saúde, a Construtora Prisma Ltda. - EPP (CNPJ 09.518.570/0001-42) encontra-se arrolada entre as empresas de fachada identificadas pela Polícia Federal no curso da operação "Transparência", criadas para fraudar licitações e desviar recursos públicos, mediante a venda delas para construtores e gestores públicos em troca do recebimento de percentuais sobre o valor do contrato a ser firmado. Depoimentos e interceptações telefônicas (peças 8-9, 14, 16, 20-24 e 26-28) comprovam as negociações para fraudar licitações públicas e usar notas fiscais de empresas que efetivamente não executaram as obras correspondentes.
3. Conforme provas da mencionada operação (peças 7-24 e 26-28) , a Construtora Prisma Ltda - EPP fora criada em 17/3/2008 por Walber dos Santos Cordeiro (CPF XXX.948.894-XX) , em nome da mãe Tânia Maria dos Santos (CPF XXX.738.924-XX) e da irmã Verônica dos Santos Simões (CPF XXX.865.204-XX) , tudo isso confirmado por eles três em depoimentos (peças 9 e 22-23) , nos quais ainda confessam que o dito proprietário de fato da empresa a representava por meio de procuração (ver peça 12) concedida pelas duas interpostas pessoas e que estas aceitaram tal condição em troca de contraprestação pecuniária.
4. Em seu interrogatório (peça 9) , Walber dos Santos Cordeiro negou que a Construtora Prisma era de fachada e que participava de licitações fraudulentas. Ele afirmou que quem executava as obras contratadas pela empresa era uma equipe de pedreiros contratada no município de Guarabira/PB, mas, ao ser indagado sobre o nome de algum pedreiro ou mestre de obras que tivesse de fato trabalhado com o interrogado e que pudesse ser identificado e ouvido pela Polícia Federal, disse não dispor de tal nome. Embora tenha ficado responsável por todas as obras teoricamente realizadas pela empresa, o interrogado igualmente não se recordou do objeto delas.
5. Veja que o Sr. Walber não forneceu o mínimo de elementos que permitisse confirmar que a empresa existiu de fato e executou as obras contratadas por ela. Não bastasse isso, a própria mãe informou, em 12/3/2010 (peça 22) , que, antes do trabalho do filho no depósito de bebidas, ele laborou como vendedor em uma loja de roupas, informação repetida no depoimento da irmã dele (peça 23) . A mãe também não soube informar que tipo de obras a empresa realizava.
6. Ora, se nenhum dos três depoentes trabalhavam na empresa e não souberam dar informação sobre qualquer obra ou empregado da construtora, já se tem indício veemente de que a Construtora Prisma Ltda. - EPP só existia no papel.
7. Contudo, a Sra. Francinete Pereira da Silva afirmou categoricamente (peça 9) que Walber é proprietário da Construtora Prisma e que tal empresa era de fachada.
8. Finalmente, consulta a bancos de dados disponíveis ao Tribunal (peça 6) apontou que: i) em 11/3/2011, a Construtora fora inabilitada pelo Fisco Estadual; ii) em 21/10/2009, a Receita Federal do Brasil inabilitou a Construtora, por inexistência de fato; iii) a empresa nunca registrou obras no INSS (CEI) e nem empregados, embora tenha faturado com prefeituras paraibanas R$ 895.638,72, entre 2008 a 2012, inclusive depois de sua inabilitação.
9. Portanto, os vários, convergentes e concordantes indícios não deixam dúvidas de que a Construtora Prisma Ltda - EPP era de fachada (fictícia) . Nesse sentido, vale salientar que o Supremo Tribunal Federal já manifestou, no julgamento do RE 68.006-MG, que "indícios são provas, se vários, convergentes e concordantes". Esse também é o entendimento de nossa jurisprudência, exemplificada no Acórdão 630/2006-TCU-Plenário.
13.13.	Da mesma forma, mantêm-se as conclusões no sentido de que (ibidem, p. 3) :
14. Sendo assim, (...) a boa e regular aplicação dos recursos transferidos ao município de Duas Estradas/PB não está demonstrada. Como dito na jurisprudência, a simples execução do objeto não comprova que os recursos foram aplicados corretamente, sobretudo neste caso em que a empresa é de fachada, não tendo sido ela, portanto, a executora das obras, de modo que sua documentação se torna inidônea e, dessa forma, inservível como prova do gasto efetuado.
15. Com efeito, o fato de a empresa ser fantasma constitui, por si só, obstáculo à aferição da boa e regular aplicação dos recursos, pois se torna impossível afirmar quem, realmente, executou os serviços constatados pela Funasa e qual o verdadeiro destino dado à verba repassada pela União para o seu patrocínio. É dizer, não há como afirmar que tal verba federal custeou os serviços contratados com a Construtora Prisma Ltda - EPP, uma vez que eles podem, por exemplo, ter sido totalmente arcados com recursos da Prefeitura e toda a verba federal ter sido desviada
13.14.	Como já indicado acima, manifesta-se aqui total concordância com essa conclusão.
13.15.	Ademais, como também já mencionado, a verificação do nexo causal dos recursos do convênio é impossibilitada pela ausência dos extratos da conta específica nos autos, embora esse fato tenha de ser levado em consideração apenas subsidiariamente, tendo em vista que o recorrente não foi questionado a esse respeito em citação (peça 41) .
13.16.	Alegações (peça 107, p. 7-9) :
13.17.	Se houve atos contrários aos princípios administrativos durante a execução do convênio, não passaram de meras irregularidades. Segundo o entendimento do STJ, a mera irregularidade na prestação de contas, por si só, não é suficiente para caracterizar conduta dolosa.
13.18.	Análise:
13.19.	A falta de demonstração do nexo de causalidade entre os recursos do convênio e a execução do respectivo objeto, que é ônus do gestor, caracteriza dano ao erário e irregularidade grave, não mera impropriedade.
13.20.	Os precedentes jurisprudenciais trazidos à baila pelo recorrente dizem respeito a casos em que o dano ao erário carecia de comprovação, diferindo substancialmente, portanto, do que se observa no caso em questão.
CONCLUSÃO
14.	Das análises anteriores, conclui-se que:
a)	o Supremo Tribunal Federal, no julgamento do RE 636886, conferiu nova interpretação ao art. 37, § 5º, da Constituição Federal, fixando a tese de que "é prescritível a pretensão de ressarcimento ao erário fundada em decisão de Tribunal de Contas";
b)	o Código Civil e a Lei 9.873/1999 constituem as duas alternativas que, de forma mais consistente, polarizam os debates acerca do regime de prescrição a ser observado no processo de controle externo;
c)	na situação em exame, não ocorre prescrição, no caso de qualquer dos responsáveis, caso se adote a Lei 9.873/1999 como fundamento para análise;
d)	o motivo da desaprovação das presentes contas não foi a inexecução da obra, mas sim a impossibilidade de estabelecer nexo entre os recursos do convênio e as obras executadas, na medida em que o seu recebimento por empresa "de fachada" e, portanto, materialmente incapaz de executá-las, abre a possibilidade de que tais recursos tenham sido desviados para fins escusos;
e)	apesar do ônus que lhe cabe, na qualidade de gestor público, o recorrente nada aduz no sentido de esclarecer essa questão, limitando-se a argumentar que a obra foi executada, o que nunca foi objeto de controvérsia nos autos, e a apresentar documentos que já constavam destes;
f)	a verificação do nexo causal dos recursos do convênio também é impossibilitada pela ausência dos extratos da conta específica nos autos, embora esse fato tenha de ser levado em consideração apenas subsidiariamente, tendo em vista que o recorrente não foi questionado a esse respeito em citação;
g)	a falta de demonstração do nexo de causalidade entre os recursos do convênio e a execução do respectivo objeto caracteriza dano ao erário e irregularidade grave, não mera impropriedade.
15.	Com base nessas conclusões, propõe-se o conhecimento do recurso interposto para que lhe seja denegado provimento, afastando-se, todavia, de ofício, a multa aplicada ao recorrente, tendo em vista o seu falecimento antes do trânsito em julgado do acórdão condenatório.
PROPOSTA DE ENCAMINHAMENTO
16.	Ante o exposto, submete-se à consideração superior a presente análise do recurso de reconsideração interposto por Roberto Carlos Nunes contra o Acórdão 2147/2021-TCU-Segunda Câmara, propondo-se, com fundamento nos arts. 32, inciso I, e 33, da Lei 8.443/1992 c/c o art. 285, caput e § 1º, do RI/TCU:
a)	conhecer do recurso e, no mérito, negar-lhe provimento;
b)	afastar, de ofício, a multa imputada ao recorrente;
c)	dar conhecimento aos interessados da decisão que vier a ser prolatada."
É o Relatório.

Rodrigo dos Santos Lima (10.478/OAB-PB), representando Roberto Carlos Nunes.

Subprocurador-Geral Lucas Rocha Furtado.

TOMADA DE CONTAS ESPECIAL ORIUNDA DA CONVERSÃO DO PROCESSO DE REPRESENTAÇÃO. NÃO APROVAÇÃO DA PRESTAÇÃO DE CONTAS FINAL DE CONVÊNIO FIRMADO ENTRE A FUNASA E O MUNICÍPIO DE DUAS ESTRADAS/PB. CONTAS IRREGULARES. DÉBITO. MULTA. RECURSO DE RECONSIDERAÇÃO. CONTRATAÇÃO DE EMPRESA "DE FACHADA" PARA A EXECUÇÃO DA OBRA CONVENIADA. FALTA DE COMPROVAÇÃO DO NEXO DE CAUSALIDADE ENTRE A OBRA E OS RECURSOS DO CONVÊNIO. NÃO PROVIMENTO. FALECIMENTO DO RECORRENTE ANTES DO TRÂNSITO EM JULGADO. DECLARAÇÃO, DE OFÍCIO, DA INSUBSISTÊNCIA DA MULTA. CIÊNCIA AOS INTERESSADOS.

TOMADA DE CONTAS ESPECIAL (TCE)

Secretaria de Recursos (Serur).

Neste processo de tomada de contas especial, examina-se recurso de reconsideração interposto por Roberto Carlos Nunes (peças 107 a 110) contra o Acórdão 2147/2021-TCU-Segunda Câmara (peça 82) , de relatoria do Ministro Aroldo Cedraz, por meio do qual este Tribunal, entre outras medidas, julgou irregulares as contas do recorrente, imputando-lhe débito e aplicando-lhe multa, em razão da falta de comprovação do nexo de causalidade entre a obra e os recursos do convênio firmado com a Funasa para a construção de 33 módulos de melhorias sanitárias.
2. 	Acerca da admissibilidade, ratifico as decisões monocráticas do antigo relator do recurso, Ministro Raimundo Carreiro (peça 119) , no sentido de conhecer dos recursos e suspender, nos termos dos arts. 278, caput, do RI/TCU c/c art. 53, caput, da Resolução TCU 259/2014, os efeitos dos itens 9.2, 9.3, 9.4 e 9.4.2 do Acórdão 2147/2021-TCU-Segunda Câmara.
3. 	Sr. Roberto Carlos Nunes, ex-prefeito de Duas Estradas/PB (gestão 2005/2012) , em síntese, alegou que: o procedimento licitatório seguiu o trâmite regular, a obra foi concluída e, se houve atos contrários aos princípios administrativos durante a execução do convênio, estes não passaram de meras irregularidades.
4. 	Com a anuência do Ministério Público (peça 147) , a então Secretaria de Recursos (Serur) propõe negar provimento ao recurso (peça 145) e afastar, de ofício, a multa imputada ao recorrente em razão do seu falecimento antes do trânsito em julgado do acórdão condenatório.
5. 	Acolho a proposta da Serur e adiciono a análise das alegações recursais aos fundamentos que brevemente passo a apresentar.
6. 	A despeito de ter sido analisada nos autos a prescrição conforme a Lei 9.873/1999, registro que, também, à luz da Resolução-TCU 344/2022, recém-publicada, não houve prescrição devido a ocorrência de atos processuais interruptivos do prazo geral de prescrição de cinco anos e intercorrente de três anos. No presente caso, o marco inicial para a contagem do prazo para a prescrição é a data da apresentação da prestação final de contas, conforme estabelecido no inciso II do art. 4º da referida Resolução, que aconteceu em 17/10/2013 (peça 2, p. 19) . 
7.	Observo que ocorreram diversas causas que interrompem a prescrição segundo o art. 5º da mencionada norma, tais como: Parecer Financeiro 81/2015, de 16/9/2015, elaborado no âmbito da Funasa; o Acórdão 675/2018-TCU-Plenário, de 3/4/2018, que autorizou a presente TCE; a ciência da citação do recorrente em 6/6/2018; e a decisão condenatória ora em análise de recurso: Acórdão 2147/2021-TCU-Segunda Câmara, de 23/2/2021.
8.	Primeiramente, cabe rememorar que a citação do recorrente decorreu da ausência de comprovação do nexo causal entre a execução financeira da despesa e a execução da obra, em razão de a obra não ter sido executada pela beneficiária do pagamento, empresa de fachada. Embora tenha sido verificada a execução de 100% da obra, as contas foram julgadas irregulares, uma vez que a empresa contratada, a Construtora Prisma Ltda., havia sido incluída na lista de empresas consideradas "de fachada" pela Polícia Federal no âmbito da Operação Transparência.
9.	As alegações da regularidade do procedimento licitatório e da conclusão das obras não são suficientes para demonstrar a regular a aplicação dos recursos transferidos ao município de Duas Estradas/PB. Neste sentido, cito o voto do Acórdão 2643/2022-TCU-Plenário, de relatoria do Ministro Augusto Sherman Cavalcanti, esclarecendo que "a realização de pagamentos a empresa de fachada, sem existência fática, real, é suficiente para afastar o nexo de causalidade entre os recursos públicos e o objeto executado."
10.	Desta forma, não é possível acatar o pedido do recorrente para desconsiderar o fato da empresa Prisma LTDA ter sido apontada como de fachada no Parecer Financeiro 81/2015 expedido pela Funasa.
11.	Por fim, o recorrente alega que "se houve atos contrários aos princípios administrativos durante a execução do convênio, não passaram de meras irregularidades". 
12.	Quanto à última alegação, uma vez que os responsáveis não trouxeram aos autos elementos mínimos de contraprova que demonstrem que a obra foi realizada pela empresa Prisma LTDA., não se trata de mera impropriedade ou irregularidade. O caso em questão caracteriza dano ao erário e irregularidade grave diante da inexistência de nexo causal entre os valores repassados ao município e a obra realizada.
13. 	Diante dos fatos relatados e estando de acordo com as propostas dos pareceres precedentes, entendo que este Tribunal não deve acolher o recurso de reconsideração interposto pelo recorrente Roberto Carlos Nunes contra o Acórdão 2147/2021-TCU-Segunda Câmara, relator Ministro Aroldo Cedraz.
14. 	Não obstante, conforme registro no Sistema Informatizado de Controle de Óbitos, a unidade técnica informa o falecimento do Sr. Roberto Carlos Nunes, ocorrido em 7/5/2021. De acordo com a jurisprudência do TCU, o falecimento do responsável, antes do trânsito em julgado do acórdão condenatório, extingue a punibilidade do agente, cabendo a revisão de ofício para excluir a penalidade aplicada.
Ante o exposto, VOTO no sentido da proposta de Acórdão que submeto à apreciação do Colegiado.
TCU, Sala das Sessões, em 24 de janeiro de 2023.
ANTONIO ANASTASIA 
Relator